臺灣彰化地方法院彰化簡易庭民事判決
110年度彰簡字第178號
原      告  許村吉  
訴訟代理人  許鎧任  
被      告  林耀東  
訴訟代理人  趙惠如律師
上列當事人間請求分割共有物事件，本院於民國110年8月17日言
詞辯論終結，判決如下：
    主      文
兩造共有坐落彰化縣○○鄉○○段○○○地號土地（面積一○八點二平方
公尺），應按附圖一（即彰化縣和美地政事務所民國一一○年三
月十五日和土測字第三七○號土地複丈成果圖）所示方法分割：
編號A部分面積六三點七一平方公尺土地分歸原告取得；編號B部
分面積四四點四九平方公尺土地分歸被告取得，且被告應給付原
告新臺幣柒萬伍仟參佰柒拾捌元。
訴訟費用由被告負擔三分之一，其餘由原告負擔。 
    事實及理由
一、原告主張：兩造共有坐落彰化縣○○鄉○○段000地號土地（使
    用分區：鄉村區，使用地類別：乙種建築用地，面積108.2
    平方公尺，下稱系爭土地），應有部分原告為3分之2，被告
    為3分之1。因系爭土地之使用目的並非不能分割，兩造間亦
    未定有不分割之協議，惟無法協議分割，希望保留原本建物
    ，請求依附圖一（即彰化縣和美地政事務所民國110年3月15
    日和土測字第370號土地複丈成果圖）分割系爭土地，面積
    增減部分同意以109年時向彰化縣政府標購系爭土地時之價
    格，即每平方公尺新臺幣（下同）8,949.06元找補，爰依民
    法第823條、第824條之規定提起本件訴訟請求分割共有物等
    語。並聲明：如主文第1項所示。
二、被告方面：不同意原告之分割方案，希望完整保留被告所有
    之建物，希望按附圖二（即彰化縣和美地政事務所110年4月
    13日和土測字第512號土地複丈成果圖）分割系爭土地，面
    積增減部分同意以每平方公尺8949.06元找補等語。並聲明
    ：（一）兩造共有系爭土地，請准予分割如附圖二所示，編
    號A部分面積62.57平方公尺歸原告取得，編號B部分面積45.
    63平方公尺歸被告取得。（二）被告應補償原告83,495元。
三、得心證之理由：
（一）原告主張系爭土地為兩造所共有，應有部分原告為3分之2
      、被告為3分之1，兩造無不分割之約定，復不能以協議定
      分割之方法，業據其提出土地登記第一類謄本、地籍圖謄
      本、現狀照片等為證，且為被告所不爭執，此部分堪信為
      真實。
（二）按各共有人，除法令另有規定外，得隨時請求分割共有物
      。但因物之使用目的不能分割或契約訂有不分割之期限者
      ，不在此限，民法第823條第1項定有明文。兩造既對系爭
      土地之分割方法無法達成協議，且依系爭土地之使用目的
      無不能分割之情形，兩造亦無約定不分割之期限，原告自
      得依法提起本件訴訟請求分割共有物。
（三）次按共有物之分割，依共有人協議之方法行之；分割之方
      法不能協議決定，或於協議決定後因消滅時效完成經共有
      人拒絕履行者，法院得因任何共有人之請求，命為下列之
      分配：一、以原物分配於各共有人，民法第824條第1項、
      第2項第1款分別定有明文。又分割共有物之訴，法院就其
      分割方法，固有依民法第824條第2項所定之分配方法，命
      為適當分配之自由裁量權，不受任何共有人主張之拘束。
      然其分割方法仍以適當為限，故法院自應依共有物之性質
      、價值及使用狀況，並斟酌各共有人之意願、利害關係、
      共有物之價格、分割後之經濟效用及分得部分之利用價值
      ，符合公平經濟原則，並兼顧全體共有人之利益，而為公
      平之分割。經查，系爭土地上分別有兩造所有之建物，其
      分佈情形如附圖三（即彰化縣和美地政事務所109年12月2
      8日和土測字第2097號土地複丈成果圖）所示，其中門牌
      號碼彰化縣○○鄉○○路00號建物（即附圖三編號甲1）為原
      告所有使用；福安路42號建物後方（即附圖三編號甲2）
      為原告之親戚所有使用；福安路43號建物（即附圖三編乙
      ）為被告所有使用等情，經本院會同兩造及彰化縣和美地
      政事務所人員至現場履勘屬實，並有本院勘驗筆錄、附圖
      三、現場照片在卷可稽，且為兩造所不爭執，堪予認定。
      本院審酌原告及所提出之分割方案，各共有人所分配到之
      土地均與目前系爭土地之使用現況相符，系爭土地上之現
      有建物大部分能獲得保存。另原告取得附圖一編號A部分
      土地雖未能臨福安路，惟原告所有之建物於系爭土地分割
      前，即係自同段539地號、536地號土地出入至福安路，此
      為原告所自陳；又其各自取得之土地尚屬方正、完整，有
      助於未來之使用、發展，且有利於土地之經濟效用。至被
      告雖表示希望完整保留建物，而提出如附圖二所示之分割
      方案，惟附圖三編號乙所示之建物，係未辦保存登記之建
      物，且附圖三編號乙所示建物東南側之細長部分，係沿著
      附圖三編號甲2建物所增建，並亦占用系爭土地南側之同
      段542地號土地乙情，有本院勘驗筆錄、現場照片及附圖
      三在卷可佐，亦為被告所不爭執。是該部分縱依被告所提
      出之分割方案予以保留，將來仍有遭同段542地號土地所
      有權人請求拆除該增建部分返還該土地之虞。又被告提出
      之分割方案，分割後2筆土地並非方正，難認日後有利於
      土地之利用，故本院認原告所提出之分割方案符合系爭土
      地分割之整體效益及共有人全體之利益，較為可採。
（四）另系爭土地上建物均未辦保存登記，且無合法建築執照乙
      情，有彰化縣和美鎮公所109年12月18日和地二字第10900
      07003號函、彰化縣政府109年12月21日府地測字第109046
      3235號函在卷可參，故不受建築基地法定空地分割辦法之
      限制，附此敘明。
（五）又按以原物為分配時，如共有人中有未受分配，或不能按
      其應有部分受分配者，得以金錢補償之，民法第824條第3
      項亦有明文。又共有物之原物分割，依民法第825條規定
      定觀之，係各共有人就存在於共有物全部之應有部分互相
      移轉，依各共有人取得各自分得部分之單獨所有權，以原
      物為分配時，倘分得價值較高及分得價值較低之共有人均
      為多數時，該每一分得價值較高之共有人即應就其補償金
      額對於分得價值較低之共有人全體為補償，並依各該短少
      部分之比例，定其給付金額，方符共有物原物分割為共有
      物應有部分相互移轉之本旨（最高法院85年度台上字第26
      76號判決意旨參照）。本件依原告所提出之分割方案，將
      造成原告所分配之土地面積較其原應有部分換算後之面積
      短少8.423平方公尺（計算式：108.2平方公尺×2/3-63.71
      平方公尺＝8.423平方公尺，小數點後第3位以下四捨五入
      ）、被告則增加8.423平方公尺，而本件兩造均同意按每
      平方公尺8,949.06元（即兩造於109年向彰化縣政府標購
      系爭土地之價格）找補。本院認為上述增減面積不大，為
      避免由鑑定機構鑑定必須再支出鑑定費用而將費用轉嫁各
      共有人，且兩造均同意此計算基準，故以此作為補償基準
      ，應不失為客觀可行的方法，據此計算，被告尚應補償原
      告75,378元（計算式：8.423平方公尺×8,949.06元/平方
      公尺＝75,378元，元以下均四捨五入）。
（六）從而，本院衡量系爭土地之地形、面積、兩造使用系爭土
      地之現況、位置、應有部分比例所占之面積與其等各自之
      意願、使用效益等一切情狀，認按附圖一所示方案分割系
      爭土地，面積不足部分則互為找補，尚屬妥適、合理，爰
      判決分割如主文第1項所示。
四、按因共有物分割、經界或其他性質上類似之事件涉訟，由敗
    訴當事人負擔訴訟費用顯失公平者，法院得酌量情形，命勝
    訴之當事人負擔其一部，民事訴訟法第80條之1定有明文。
    本院考量系爭土地係因兩造無法協議分割而涉訟，依前開說
    明，認本件訴訟費用應由兩造按其應有部分比例負擔為適當
    ，爰判決如主文第2項所示。
五、訴訟費用負擔之依據：民事訴訟法第80條之1、第85條第1項
    但書。
中　　華　　民　　國　　110 　年　　8 　　月　　31　　日
                  臺灣彰化地方法院彰化簡易庭
                      法　官　李欣恩
以上正本係照原本作成。
如不服本判決，應於送達後20日內，向本院提出上訴狀並表明上
訴理由，如於本判決宣示後送達前提起上訴者，應於判決送達後
20日內補提上訴理由書（須附繕本）。
中    華    民    國   110    年    8     月    31    日
                      書記官  姚志鴻